最高法院刑事判決　　　　　　　　　　　　　　　八十八年度台上字第二○六七號
　　上　訴　人　甲○○
右上訴人因偽造文書案件，不服台灣高等法院中華民國八十六年四月十八日第二審判
決（八十五年度上訴字第三三五○號，起訴案號：台灣板橋地方法院檢察署八十三年
度偵字第一五四四○、一六四七五、一五七一三、一六四七六、一六四七四、一六四
七七、一六四七三、一六四七八號），提起上訴，本院判決如左：
    主  文
原判決撤銷，發回台灣高等法院。
    理  由
本件原判決認定上訴人甲○○基於偽造文書及意圖為自己不法所有之概括犯意，於民
國七十七年九月間，明知其申設之「星業開發股份有限公司」（下稱星業公司）尚未
登記完竣（至七十七年十月二十九日始成立），無法開採土石，為與地主鍾成鑑等人
訂立土石開採契約，未經豪成營造公司（下稱豪成公司）負責人陳泓成之授權，在不
詳處所，指使不詳姓名且不知情之成年人偽刻豪成公司及陳泓成之印章各一顆，交不
知情之林水興（已另案判決無罪確定），於七十七年九月六日攜至新竹縣芎林鄉新鳳
村燦坑十四號鍾成鑑住處，假冒豪成公司名義，與鍾成鑑等人，就新竹縣芎林鄉○○
段燥坑小段一、二等地號十二筆土地，成立土石開採契約，言明開採之一方，應於三
個月內另覓星宙公司履約，否則保證金不予返還並終止契約等情，並偽蓋豪成公司及
陳泓成之印章於該開採契約書上，而予偽造，並持交鍾成鑑，足生損害於鍾成鑑、陳
泓成等人及豪成公司；上訴人又明知星冠開發股份有限公司（下稱星冠公司）並未於
八十一年一月二十五日至八十二年九月十一日，召開董事會、股東臨時會，星帥開發
股份有限公司（下稱星帥公司）並未於八十一年一月二十日召開股東臨時會，宣發開
發股份有限公司（下稱宣發公司）未於八十一年二月二十五日召開發起人會議、董事
會（以上各會議日期均詳如原判決附表壹），卻連續委由不知情之楊錦宏會計師事務
所人員，在台北縣板橋市○○路○段十二號三樓該事務所內，偽造上開公司之各該會
議紀錄，並持向台灣省建設廳辦理董事長更換等事宜，使承辦公務員將上開不實事項
，登載於職務上所掌文書內，均致生損害於台灣省政府建設廳對於公司管理之正確性
及各該公司之股東。上訴人自七十八年起至八十三年間止，在台北地區，向劉陸等人
佯稱其有辦法有關係可辦理取得桃園縣龜山鄉○○○段區、台北縣泰山鄉及台北市信
義計劃區內三案之土石開採證、地目變更及大陸北京十三陵靈骨塔興建投資案等，採
得之土石將用於北二高工程及西部高鐵工程，可獲暴利云云，且假借共同籌組星冠、
星業、星帥、宣發公司及星茂投資顧問有限公司之名義，及出示上開偽造之土石開採
契約書予劉陸等人，致使劉陸等人陷於錯誤，而交付財物（被害人姓名、被騙時間、
地點、數額，均詳如同判決附表貳）等情。因而撤銷第一審不當之判決，改依牽連犯
、連續犯從一重論處上訴人連續行使偽造私文書（累犯）罪刑，固非無見。
惟查(一)有罪之判決書，應記載認定犯罪事實所憑之證據及其認定之理由，刑事訴訟法
第三百十條第一款定有明文，而認定事實所憑之證據，須確實存在，就該卷宗內不難
考見者，始克當之，倘判決書內所記載之證據，與卷內筆錄或證物之內容不相適合，
則其判決之根據，實際上並不存在，自屬採證違法。原判決事實認定上訴人指使「不
詳姓名且不知情之成年人偽刻豪成公司及陳泓成之印章各一顆」，並於理由記載上訴
人於第一審已自白有該部分犯行，惟為上訴人所否認，經遍查全卷，上訴人僅自白上
揭土石開採契約是其所簽，未曾承認偽刻或委託他人代刻豪成公司及陳泓成之印章（
見第一審卷第一二○頁），原判決所記載之證據，與卷內筆錄不相符合，自屬採證違
法。(二)刑法第二百十條偽造文書罪，係指偽造他人名義之文書而言，若借用他人名義
訂立之文書，該名義人事先確有同意，即無偽造文書可言。原審未採信上訴人所辯由
鍾富光提供豪成公司及其代表人陳泓成之印章，以豪成公司名義與地主簽約，事先獲
得豪成公司及代理陳泓成之鍾富光之授權之辯解，而為不利於上訴人之認定。惟查證
人鍾富光曾於八十三年十一月十五日檢察官偵查中證稱「我曾拿豪成營造公司及陳泓
成名義去訂立土石開採契約」「是陳泓成授權我如此做」「我是將印章交予甲○○，
此契約是甲○○自己訂的」；證人陳泓成亦證述「是我授權的」等語明確（見八十三
年度偵字第一六四七八號卷第二十八頁背面、第二十九頁正頁）。雖證人陳泓成於前
一次偵查時否認認識上訴人及林水興二人，不知其等以豪成公司及陳泓成名義簽訂土
石開採契約事，惟證人陳泓成曾補充陳述「此契約書不是我寫的，那是我以前一職員
鍾富光告訴我說竹東有一河床可開採砂石，他要幫我辦，但後來我發現無採收權，我
即叫他將所有資料及文件還我」，至八十三年十一月十五日，檢察官聞悉陳泓成證述
曾授權簽訂上開土石開採契約後，為求慎重，再次質問陳泓成「何以上次說你不知此
事？」，其答「之前我知道，後來我知此事無法再做，有叫鍾富光拿回我的資料，但
不知何以會有我公司大小章在契約書上」（見同卷第十八頁、第二十九頁）。原審未
審究證人陳泓成於檢察官偵查中所言是否指原同意上訴人借用其公司名義簽約，待簽
成之後因無採收權又反悔？即因證人陳泓成、鍾富光事後否認，遽認前開鍾富光所稱
曾拿豪成營造公司及陳泓成名義去訂立土石開採契約一詞，及陳泓成之答稱有授權一
語，僅能解為陳泓成曾有意透過鍾富光與他人成立土石開採契約，並不足以證明陳泓
成、鍾富光有授權上訴人刻大小章及訂立本件土石開採契約，尚嫌速斷，採證有違法
則。(三)有罪之判決書應記載事實，所謂事實不僅指犯罪之行為而言，即犯罪之時、日
、處所、動機、目的、手段、結果等與論罪科刑有關之事項，亦應依法認定予以明確
之記載，始足為適用法律之依據。上訴人被訴偽造星冠等公司會議資料部分，上訴人
辯稱八十五年一月一日以前，辦理公司登記，須審核董監事印鑑章，伊不懂申請公司
執照、變更登記等需要什麼文件，一切均交給楊錦宏會計師事務所去辦云云。星冠公
司前任董事長黃崇源亦自承「（問當時你們既未在場，何以會議紀錄上有你們名字？
）均是公司委任會計師處理的，我們所有股東之前也都同意並將印章交予會計師由其
處理股東之變動更名」（見同偵查卷第二十頁）。證人楊錦宏承認受託辦理有關登記
及保管股東印章。如果無訛，星冠等公司變更登記手續係由楊錦宏會計師辦理，且經
全體股東同意。上訴人有無偽造會議資料之必要？偽造會議資料對其個人有無利益可
言？其偽造之動機及目的何在？原判決事實並未明白認定，詳細記載，自不足為論罪
科刑適用法律之依據，於法亦有未合。以上或為上訴意旨所指摘，或為本院得依職權
調查之事項，應認原判決有發回更審之原因。
據上論結，應依刑事訴訟法第三百九十七條、第四百零一條，判決如主文。
中      華      民      國    八十八    年      四      月    二十二    日
                              最高法院刑事第三庭
                                  審判長法官  陳  錫  奎
                                        法官  洪  清  江
                                        法官  吳  昆  仁
                                        法官  李  伯  道
                                        法官  高  金  枝
      右正本證明與原本無異
                                              書  記  官
中      華      民      國    八十八    年      四      月    二十八    日
